【裁判字號】    88,上訴,2832
【裁判日期】    890229
【裁判案由】    過失致死等
【裁判全文】
臺灣高等法院刑事判決                          八十八年度上訴字第二八三二號
    上  訴  人
    即  被  告  甲○○
    選任辯護人  陳啟昌  律師
                李家慶
                蘇宜君
右上訴人因過失致死等案件，不服臺灣桃園地方法院八十八年度訴字第五一六號，中
華民國八十八年六月十日第一審判決 (起訴案號：臺灣桃園方法院檢察署八十七年度
偵字第一五九八六號)提起上訴，本院判決如左：
    主      文
上訴駁回。
    事實及理由
一、本案經本院審理結果，認第一審判決以上訴人即被告甲○○係犯勞工安全衛生法
    第三十一條第一項之罪、刑法第二百七十六條第二項之業務過失致人於死罪，所
    犯上開二罪，為想像競合犯，應依刑法第五十五條之規定，從一重之業務過失致
    人於死罪論處（最高法院八十七年六月十六日第六次刑庭會議決議參照）。並審
    酌被告甲○○犯罪後與被害人之家屬乙○○達成和解，已賠償新台幣四百零三萬
    三千五百元之態度等一切情狀，判處被告甲○○有期徒刑六月，以被告前未曾受
    有期徒刑以上刑之宣告，其因一時失慮，致罹刑典，經此刑之宣告後，應知所警
    惕信無再犯之虞，具有積極的有利於改善之社會徵兆，因認暫不執行其刑為當，
    予併予宣告緩刑三年。認事用法及量刑均無不當，應予維持，並引用第一審判決
    書記載之事實、證據及理由（如附件判決書）。
二、被告甲○○上訴意旨稱：（一）死者藍偉道僅有身體右半邊正面有被捲入之痕跡
    ，而非全部身體被捲入，只有左腹部至左臂部三十五Ｘ四公分表皮脫落，右邊則
    無痕跡，而軋鋼機軸連結器亦無血跡，難認死者藍偉道係遭軋鋼機軸連結器捲入
    致死。（二）軋鋼機軸連結器運轉速度慢，危險性低，原廠即無護罩之裝置，國
    內同業亦無裝設情形，台灣區鋼鐵同業公會亦同此回覆，且本件意外之發生與軋
    鋼機軸連結器有無加裝護罩，並無相當因果關係。（三）被告任職廠長，對於勞
    工安全衛生事項，已竭盡心力建立制度並詳予監督，本件意外，已超越被告之預
    見可能性，死者藍偉道於八十一年六月入廠擔任軋鋼課技術員，每年均參加衛生
    安全講習與演練，其未戴安全頭盔入廠，純屬意外。
三、經查：
（一）按過失責任之有無，應以行為人之懈怠或疏虞與結果之發生，有無相當因果關
      係為斷，所謂相當因果關係，即以所生之結果觀察，認為確因某項因素而惹起
      ，又從因素觀察，認為足以發生此項結果，始克當之（最高法院五十八年度台
      上字第四０四號判例）。刑法上之過失，其過失行為與結果間，在客觀上有相
      當因果關係始得成立。所謂相當因果關係，係指依經驗法則，綜合行為當時所
      存在之一切事實，為客觀之事後審查，認為在一般情形下，有此環境、有此行
      為之同一條件，均可發生同一之結果者，則該條件即為發生結果之相當條件，
      行為與結果即有相當之因果關係。反之，若在一般情形下，有此同一條件存在
      ，而依客觀之審查，認為不必皆發生此結果者，則該條件與結果不相當，不過
      為偶然之事實而已，其行為與結果間即無相當因果關係（最高法院七十六年台
      上字第一九二號判例）。
（二）次按「對於防止機械，械具，設備等引起之危害，應有符合標準之必要安全衛
      生設備」，勞工安全衛生法第五條第一項第一款亦定有明文。又勞工安全衛生
      設施規則第四十三條第一項規定，雇主對於機械之原動機、轉軸、齒輪、帶輪
      、飛輪、傳動輪、傳動帶等有危害勞工之虞之部分，應有護罩、護圍、套胴、
      跨橋等設備。而勞動基準法第二條第二款規定，「雇主：謂僱用勞工之事業主
      、事業經營之負責人或代表事業主處理有關勞工事務之人」。其違反勞工安全
      衛生法第五條第一項或第八條第一項之規定，致發生第二十八條第二項第一款
      之死亡職業災害者，處三年以下有期徒刑、拘役或科或併科新臺幣十五萬元以
      下罰金。勞工安全衛生法第三十一條第一項分別定有明文，而勞動基準法第二
      條第二款規定，「雇主：謂僱用勞工之事業主、事業經營之負責人或代表事業
      主處理有關勞工事務之人」。
（三）被告甲○○係東和公司位於桃園縣八德市○○路○段五四０號桃園廠之廠長，
      為實際負責人，負責該桃園廠各該機具人員之指揮調度及安全維護等事宜，被
      害人既為東和公司桃園廠所僱用，被告甲○○又為該廠之廠長，依被告甲○○
      與東和公司桃園廠間之勞動契約，被害人即應接受被告甲○○之指示支配，而
      於一定或不定期限內提供勞務給付，足見其彼此間顯有從屬支配關係存在，依
      前開說明，即屬被害人藍偉道之雇主。
（四）又被告甲○○任職廠長，確未在東和公司桃園廠軋二線中軋區軋鋼機軸連結器
      設置適當之護圍、護罩等必要之安全衛生設備無訛。再本件係因東和公司桃園
      廠軋二線中軋區軋鋼機軸連結器未設置適當之護罩、護圍等必要之安全衛生設
      備，致被害人藍偉道於八十五年十一月日下午一時三十分許，握持長八十公分
      、直徑一公分之竹節形鋼筋準備量測軋鋼機滾輪之間隙，而彎側身體觀察並將
      鋼筋伸入之際，頭部靠近轉動中之軸連結器致被捲入，因而傷重送醫不治死亡
      乙節，亦有臺灣省政府勞工處北區勞工檢查所八十五年十二月十六日八十五北
      檢一字第二一二二九號函函附之職業災害檢查報告書乙份在卷可參。被告既明
      知前址軋二線中軋區軋鋼機軸連接結器，並未設置護罩、護圍等必要安全設備
      ，竟仍貿然指示、放任被害人藍偉道在前開工作場所從事測量軋鋼機滾輪間隙
      之工作，顯見被告甲○○有預見及迴避結果發生之可能，竟仍不顧此風險存在
      ，進而實現、創造此風險，益見被告甲○○對於被害人藍偉道因本件職業災害
      而死亡，顯有過失之主觀不法構成要件存在。被告甲○○因違反勞工安全衛生
      法第五條規定，致發生同法第二十八條第二項第一款之死亡職業災害，並有過
      失，且其過失行為與被害人之死亡間復有相當因果關係者，核其所為係犯勞工
      安全衛生法第三十一條第一項與刑法第二百七十六條第二項之罪，以上二罪間
      ，為一行為觸犯數罪名之想像競合犯法律關係（最高法院八十七年六月十六日
      八十七年度第六次刑事庭會議決議參照），應從重之刑法第二百七十六條第二
      項之業務過失致死罪處斷。
（五）被告甲○○係東和公司桃園廠之廠長，既負有維護工地人員、機具安全之重責
      ，自須設有確實執行勞工安全衛生法第五條第一項第一款「對於防止機械，械
      具，設備等引起之危害，應有符合標準之必要安全衛生設備」。及勞工安全衛
      生設施規則第四十三條第一項規定，雇主對於機械之原動機、轉軸、齒輪、帶
      輪、飛輪、傳動輪、傳動帶等有危害勞工之虞之部分，應有護罩、護圍、套胴
      、跨橋等設備。始得謂已盡其注意義務，殊無從僅以軋鋼機軸連結器運轉速度
      慢，危險性低，原廠即無護罩之裝置，國內同業亦無裝設情形，卸免彼此方面
      義務，況縱令台灣區鋼鐵同業公會亦同此回覆，亦無因此而認定被告已善盡此
      部分義務之邏輯上關連性，是被告甲○○此部分辯解，尚難予採信。
四、本案事證已明，被告甲○○仍執前詞否認犯罪，而指摘原判決不當，為無理由，
    應予駁回。
據上論斷，應依刑事訴訟法第三百七十三條、第三百六十八條，判決如主文。
本案經檢察官吳國南到庭執行職務。
中    華    民    國    八十九    年       二       月      二十九     日
                            臺灣高等法院刑事第廿三庭
                                審判長法  官  劉  靜  嫻
                                      法  官  吳      燦
                                      法  官  王  炳  梁
右正本證明與原本無異。
如不服本判決應於收受送達後十日內向本院提出上訴書狀，其未敘述上訴之理由者並
得於提起上訴後十日內向本院補提理由書（均須按他造當事人之人數附繕本）。
                                      書記官  潘  大  鵬
中    華    民    國    八十九    年        三      月        二        日
附錄：本案論罪科刑法條全文
刑法第二百七十六條第二項：
因過失致人於死者，處二年以下有期徒刑、拘役或二千元（現已提高十倍為二萬元）
以下罰金。
從事業務之人，因業務上之過失犯前項之罪者，處五年以下有期徒刑或拘役得併科三
仟元（現已提高十倍為三萬元）以下罰金。
勞工安全衛生法第三十一條第一項：
違反第五條第一項或第八條第一項之規定，致發生第二十八條第二項第一款之職業災
害者，處三年以下有期徒刑、拘役或科或併科新台幣十五萬元以下罰金。
法人犯前項之罪者，除處罰其負責人外，對該法人亦科以前項之罰金。


司法院資訊處製作；財團法人民間司法改革基金會備份。
